臺灣高等法院高雄分院刑事判決　　　　　九十三年度上訴字第八九一號
　　上　訴　人　台灣高雄地方法院檢察署檢察官
　　被　　　告　甲○○
　　選任辯護人　林敏澤律師
　　被　　　告　葉彬乙
　　指定辯護人　本院公設辯護人　 李佩娟
右上訴人因被告等偽造有價證券案件，不服臺灣高雄地方法院九十一年度訴字第三三
六六號中華民國九十三年六月二十五日第一審判決（起訴案號：臺灣高雄地方法院檢
察署八十八年度偵字第二七六二九號），提起上訴，本院判決如左：
      主      文
上訴駁回。
      事      實
一、甲○○係潔潔公司之負責人，以生產牙刷為業，因資金週轉需要，自民國（下同
    ）八十一年間起，即陸續持其所收到之客票向丙○○調借現金，於八十一年底，
    其友人葉彬乙因週轉所需，亦持客票或其本人所簽發之支票，委請甲○○背書後
    持向丙○○調借現金。於八十二年間某日，甲○○因需資金週轉，竟意圖為自己
    不法之所有，在台南市苑裡某處，持來路不明俗稱人頭支票之發票人石瑜錡、付
    款人為世華聯合商業銀行建成辦事處（現已改名國泰世華銀行建成分行，以下簡
    稱世華銀行建成分行）、帳號0000000號、票號分別為0000000號
    、0000000號之空白支票二紙，要求葉彬乙代為填寫面額及發票日，以免
    丙○○識破該支票並非客票，葉彬乙遂基於幫助他人實施詐欺犯罪之犯意，即在
    上開票號0000000號支票上填寫發票日八十二年五月八日、面額新台幣（
    下同）二萬六千三百元，及在票號0000000號支票上填寫發票日八十二年
    六月十日、面額二萬八千六百元後，交還甲○○，由甲○○在支票背面簽名背書
    ，並於同年間某日，持上開支票在台南某處，以該等支票均係其收到之客票，而
    向丙○○調借現款，並表示願給付月息一點八分不等之利息，致丙○○信以為真
    ，認甲○○所持之支票既係客票，屆時一定可以兌現，陷於錯誤，而交付現金予
    甲○○。嗣因上開支票及以葉彬乙為發票人之支票，屆期提示均未獲兌現，丙○
    ○發現該支票之筆跡均相同，始發現上情。
二、案經丙○○訴由臺灣高雄地方法院檢察署檢察官偵查起訴。
      理      由
一、訊據被告甲○○固坦承有於右揭時、地持前開已填載發票日及金額、發票人為石
    瑜錡之支票二張，以該支票係其收到之客票，向告訴人丙○○調借現金之事實，
    惟矢口否認有何詐欺犯行，辯稱：上開發票人石瑜錡之支票係葉彬乙交給伊之客
    票，由伊代為向丙○○調借現金，因丙○○曾表示不收葉彬乙所簽發之支票，葉
    彬乙才持該客票請伊代為向丙○○調借現金，該支票不是伊所有，更未請葉彬乙
    代為填載面額及發票日，伊不知該二張支票葉彬乙從何而來云云。被告葉彬乙固
    坦承於右揭時、地，受甲○○之託代為填寫發票日及金額，且甲○○在該支票簽
    名背書後，再持向丙○○調借現金之事實，惟矢口否認有何幫助詐欺犯行，辯稱
    ：甲○○跟伊說上開發票人石瑜錡的支票是客票，且說其字醜才要伊幫忙填寫發
    票日及金額，伊不知道該支票是俗稱之芭樂票，且伊之前即有拿支票請甲○○代
    向丙○○調借現款，是日伊亦有持自己之支票及楊金水之支票請甲○○幫忙代向
    丙○○調現，但伊實際上並未取得任何款項，全數由甲○○取走，伊自己有支票
    ，何須使用芭樂票云云。經查：
  (一)上開已蓋好發票人石瑜錡之印文，付款人為世華聯合商業銀行建成辦事處、帳號
    0000000號，票號分別為0000000號及0000000號之空白支
    票二紙，係由被告葉彬乙分別填寫發票日八十二年五月八日、面額二萬六千三百
    元及發票日八十二年六月十日、面額二萬八千六百元後，再由被告甲○○在該支
    票簽名背書，並以上開支票係其做生意所收到之客票，持向告訴人丙○○借調現
    款之事實，業經告訴人指訴甚詳，且為被告二人所是認，並有上開支票二紙在卷
    可憑（見偵查卷第五頁、第二十九頁），此部份事實，應堪認定。
  (二)系爭支票帳戶係發票人石瑜錡於八十一年九月三十日，前往世華銀行建成分行開
    設，並於同年十月十六日請領支票一百張，此為證人石瑜錡於偵審中證述在卷，
    並有該分行九十三年三月二十二日（九十三）國世建成字第○五七號函在卷可憑
    （見原審卷第二八三頁）。石瑜錡雖否認上開支票係俗稱之芭樂票，然其於檢察
    官偵查中稱：系爭二張支票係其於八十二年間，在台北市○○○路遺失，有報失
    竊云云（見偵續卷第二十二頁）；於原審先係證稱：系爭支票係在台北市○○街
    遺失，係整本支票都遺失，於八十二年間有登報遺失，並向銀行掛失止付，是伊
    朋友蘇太吉去辦掛失的云云（見原審卷第四十四、四十五頁）；繼改稱：系爭支
    票帳戶係伊從事冰棒生意時所開設，伊是與友人蘇泰山及蘇泰山的朋友共同出資
    經營，三人共出資約二、三百萬元，但只經營三個月就賠光了，伊只簽發過三、
    四張支票給報社付廣告費、每張面額約六、七千元，請領支票簿三個月後，該支
    票簿連同印鑑章在台北市○○街公司內被偷了，當時伊有叫會計小姐去派出所報
    案，但未去銀行辦理掛失止付，系爭支票並非俗稱之芭樂票云云（見原審卷第三
    三三、三三四、三三七、三三八頁），是其就系爭帳戶支票之遺失地點、辦理掛
    失止付與否及由何人辦理等情節，前後供述矛盾，且其所述合夥經營冰棒生意（
    即就合夥人為何、三百萬資金流向等）之過程，又與社會常情不符，故其是否為
    經營冰品生意而請領該支票簿，已啟人疑竇。且經原審依職權向世華銀行建成分
    行函查結果，系爭帳戶支票並未辦理掛失止付，此有該分行九十二年二月二十六
    日（九十一）世建成字第○四一號函在卷可憑（見原審卷第二十八頁），而衡諸
    常情，果若石瑜錡請領之上開支票簿確已遺失，其豈有未向銀行辦理掛失止付，
    任由其信用破產，甚或遭追索票款之理？是石瑜錡稱上開帳戶支票已遺失云云，
    顯非實情，委無足取。再參以證人石瑜錡自承八十一年十月十六日請領系爭支票
    簿後，短短三個月（即八十二年一月間）後就連同印鑑章遺失（按當時該本支票
    簿尚有九十多張支票（見原審卷第三三四、三三六頁），卻未辦理任何掛失止付
    ，且所有支票均曾被提示，並自八十二年二月一日開始退票等情觀之（見前世華
    銀行建成分行前開九十三年三月二十二日函文），足見石瑜錡未辦理掛失止付之
    原因，應係其將該支票作為概括授權他人使用之人頭支票甚明，是嗣後他人不論
    以何原因直接或輾轉取得石瑜琦之人頭支票，並予以填寫發票日及金額使用，既
    係經石瑜錡之概括授權，簽發人應屬有權製作，自無構成偽造有價證券罪之問題
    。
  (三)被告甲○○雖辯稱：伊並未請葉彬乙代為填寫上開二張支票之發票日及金額，係
    告訴人丙○○不收葉彬乙所簽發之支票，葉彬乙才拿上開二張已填載完成之支票
    請伊向告訴人調現云云，然此為告訴人丙○○否認，並於原審審理中證稱：伊是
    針對甲○○，只要甲○○有在支票上背書，就會借錢給他，且甲○○亦曾持發票
    人葉彬乙、發票日八十二年六月八日、面額六萬一千五百元、背書人潔潔公司之
    支票向伊借調現款等語（見原審卷第三八六頁），並有上開發票人葉彬乙之支票
    一紙在卷可憑（見偵查卷第四頁）；況且被告甲○○業於檢察官偵查中供稱：上
    開面額二萬八千六百元之支票，係客戶交給伊之客票等語（見偵查卷第三十二頁
    ），核與被告葉彬乙迭於檢察官偵查、原審及本院審理中供稱上開二張支票係被
    告甲○○交給伊填寫發票日及金額等語（見偵續卷第二十二頁、原審卷第四十六
    、一○三、一三○頁），大致相符，足見系爭二張支票係被告甲○○所持有，非
    葉彬乙所交付，是甲○○於原審及本院審理中翻異前詞，應係卸責推諉之詞，不
    足採信。
  (四)又因告訴人丙○○認得被告甲○○之筆跡，甲○○恐其在系爭空白支票上填寫發
    票日及金額，會遭丙○○識破該支票並非其所收得之客票，方請被告葉彬乙代為
    填寫，以便甲○○持向丙○○調借現款之事實，業經被告葉彬乙於原審及本院供
    承在卷（見原審卷第二十二頁），參以被告甲○○於原審法院初訊時供稱：伊持
    系爭二張支票在伊台南南區工廠向告訴人調現，因伊要用錢等語（見原審卷第七
    十三頁），及被告葉彬乙始終否認有收到系爭票款之情，足見被告甲○○因需錢
    週轉，方持系爭空白支票二張委請被告葉彬乙填寫發票日及金額，再以客票為由
    ，持向告訴人借調現款無訛。被告甲○○雖又辯稱：系爭支票確係葉彬乙託伊代
    為調借現款之客票，葉彬乙亦因該客票遭退票，而以冰桶、黑金剛手機抵償云云
    ，並舉證人即被告甲○○之妻楊文珊以實其說。然楊文珊並未見過系爭二張支票
    ，亦無法確定該二張支票是否為葉彬乙拿來請甲○○幫忙調現之客票，此業經證
    人楊文珊於原審審理中結證在卷（見原審卷第三二○、三二七頁），故被告葉彬
    乙縱使曾以冰桶或黑金剛手機抵償支票債務，亦無法證明係為抵償系爭二張支票
    款，因而認定該支票係葉彬乙交給甲○○代為調借現款，是證人楊文珊所述亦無
    法採為有利被告甲○○之認定。
  (五)綜上所述，被告甲○○既明知系爭支票並非其所收受之客票，為免遭告訴人丙○
    ○識破而委請被告葉彬乙代為填寫發票日及金額，而被告葉彬乙亦明知該系爭空
    白支票顯非社會上所稱之客票，猶代為填寫之，以便甲○○持向告訴人借調現款
    ，足見被告甲○○以系爭支票向告訴人詐騙現金，且被告葉彬乙係幫助甲○○詐
    騙現金之行為而代為填寫無訛。是被告二人所辯，均係卸責之詞，不足採信。本
    案事證明確，被告二人犯行均堪認定。
二、本件被告甲○○明知系爭支票係發票人石瑜錡概括授權之俗稱人頭支票，並委請
    被告葉彬乙在系爭空白支票上填寫發票日及金額，再佯以該支票係客票向告訴人
    調借現款，核被告甲○○所為，係犯刑法第三百三十九條第一項之詐欺取財罪；
    被告葉彬乙所為，係犯刑法第三百三十九條第一項之詐欺取財罪之幫助犯，而本
    院所認定被告僅犯詐欺取財罪，已較公訴人起訴之事實為減縮，依卷附最高法院
    八十三年度台上字第四六二八號判決「刑事訴訟法第三百條所謂變更起訴法條，
    係指在不擴張及減縮原訴範圍之原則下，法院得就有罪判決，於不妨害公訴事實
    之基本社會事實同一（即公訴事實之同一性）之範圍內，得自由認定事實，變更
    檢察官所引應適用之法條而言。」所揭示之旨，本件亦無變更起訴法條之問題，
    應予敘明。被告葉彬乙代為填寫空白支票予被告甲○○幫助犯詐欺罪，所為係詐
    欺罪構成要件以外之行為，為幫助犯，爰依刑法第三十條第二項之規定，按正犯
    之刑減輕之。
三、原審因而適用刑法第三百三十九條第一項、第三十條、第二條第一項前段、第四
    十一條第一項，罰金罰鍰提高標準條例第一條前段、第二條規定，審酌被告二人
    之犯罪動機、目的、手段，詐得金額僅五萬四千九百元及其等犯後否認犯行之態
    度等一切情狀，科處被告甲○○有期徒刑肆月，被告葉彬乙有期徒刑月；又以
    刑法第四十一條業已於九十年一月十日修正公布，並於同年月十二日生效，其第
    一項前段規定為「犯最重本刑為五年以下有期徒刑以下之刑之罪，而受六個月以
    下有期徒刑或拘役之宣告，因身體、教育、職業、家庭之關係或其他正當事由，
    執行顯有困難者，得以一元以上三元以下折算一日，易科罰金。」，本件被告二
    人犯罪時間雖在上開條文修正生效前，然依刑法第二條第一項前段規定，行為後
    法律有變更者，應適用裁判時之法律，故依刑法第二條第一項前段之規定，就被
    告二人所宣告之刑併均諭知易科罰金之折算標準，並明被告等被訴犯偽造有價
    證券罪部分，因其等並無偽造有價證券之行為，核與偽造有價證券罪之犯罪構成
    要件不相當，惟因而論罪科刑之部分，係屬實質上一罪及吸收關係，故不另為無
    罪之諭知。原審認事用法皆無不合，量刑亦稱允當，檢察官循告訴人之聲請，上
    訴意旨以：證人石瑜錡從未證陳有概括授權被告二人簽發系爭支票之事實，原審
    竟率予認定被告等簽發支票係經石瑜錡之授權，不構成偽造有價證券罪，且即或
    論以詐欺罪，亦屬連續犯，原審未依連續犯論處，量刑亦屬偏輕，而指摘原判決
    不當；然查系爭支票既係「芭樂票」，該支票之申請人即人頭原即有將支票交予
    他人使用之意而取得報酬，其有明示或默示他人簽發支票之意思，乃屬必然；又
    被告等係同時簽發系爭二張支張，而一次向告訴人調借現款，自無連續犯之問題
    ；又被告等僅詐欺五萬多元，原審分別處有期徒刑四月、三月，亦屬適當，檢察
    官上訴非有理由，應予駁回。
據上論結，應依刑事訴訟法第三百六十八條，判決如主文。
本案經檢察官朱文彬到庭執行職務。
中    華    民    國     九十三     年      十      月      二十九      日
                              臺灣高等法院高雄分院刑事第四庭
                                  審判長法官  蕭權閔
                                        法官  李嘉興
                                        法官  陳吉雄
右正本證明與原本無異。
檢察官如不服本判決應於收受本判決後十日內向本院提出上訴書狀，其未述上訴理
由者，並得於提起上訴後十日內向本院補提理由書狀（均須按他造當事人之人數附繕
本)「切勿逕送上級法院」。
被告不得上訴。
                                      書記官  黎  珍
中    華    民    國     九十三     年      十一      月       二       日
附錄：本判決論罪科刑法條：
刑法第三百三十九條第一項
意圖為自己或第三人不法之所有，以詐術使人將本人或第三人之物交付者，處五年以
下有期徒刑、拘役或科或併科一千元以下罰金。
                                                                   Ａ
